臺灣高等法院臺南分院刑事判決　一００年度上易字第一號
上訴人　臺灣臺南地方法院檢察署檢察官
被　告　莊蔡錦鳳
上列上訴人因被告詐欺案件，不服臺灣臺南地方法院九十九年度
易字第八八七號中華民國九十九年十一月十七日第一審判決（起
訴案號：臺灣臺南地方法院檢察署九十九年度偵字第一六八０號
；併辦案號：同上署九十九年度偵字第八三一四號），提起上訴
，本院判決如下：
    主    文
原判決撤銷。
莊蔡錦鳳幫助共同犯詐欺取財罪，處有期徒刑伍月，如易科罰金
以新臺幣壹仟元折算壹日。
    事    實
一、莊蔡錦鳳可預見提供自己帳戶給他人使用，可能供詐欺集團
    掩飾或隱匿其等重大犯罪所得之財物，仍不違背其本意，基
    於幫助他人詐欺取財之不確定故意，於民國（下同）九十八
    年九月十四日前某不詳時日，在不詳地點，將其申辦之中國
    信託商業銀行中華分行（下稱中信商銀）帳號000000
    000000號帳戶、其配偶莊吉村（業經檢察官為不起訴
    處分）於高雄市第三信用合作社天祥分社（下稱高雄三信）
    存款帳號00000000000000之存摺、提款卡（
    含密碼），交付給真實姓名不詳之成年詐欺集團成員。嗣該
    詐欺集團中之其中一名成員於九十八年九月十四日上午十時
    許，佯以其友人「美麗」之名義撥打電話向楊瑞綢借款，致
    楊瑞綢陷於錯誤，遂於同日下午一時許，匯款新臺幣（下同
    ）二十萬元至莊蔡錦鳳上開中信商銀帳戶內。又於同日晚上
    七時三十分許，以撥打電話方式，向廖詩馨佯稱：廖詩馨前
    於網路購物時，錯誤設定付款方式為分期付款，需至提款機
    變更設定云云，致廖詩馨陷於錯誤，乃依指示，於同日晚上
    八時五十四分許，以提款卡跨行轉帳方式，匯款二萬九千九
    百八十九元至莊吉村上開高雄三信帳戶；又以該轉帳錯誤為
    由，向廖詩馨佯稱：你按錯了，要重新按云云，致廖詩馨陷
    於錯誤，乃依指示，以提款卡跨行轉帳方式，再匯款二萬九
    千九百八十九元至莊吉村上開高雄三信帳戶。嗣楊瑞綢察覺
    有異，即報警處理，警方旋即通報中信商銀將上開莊蔡錦鳳
    之帳戶圈存止扣，詐騙集團僅將廖詩馨匯入上開高雄三信款
    項提領一空，而楊瑞綢匯入上開中信商銀款項則未能提領得
    逞。
二、案經臺南市警察局第一分局報告偵辦起訴及高雄市政府警察
    局三民第二分局移送臺灣高雄地方法院檢察署呈請臺灣高等
    法院檢察署檢察長核轉臺灣臺南地方法院檢察署檢察官偵查
    後移請併案審理。
    理    由
甲、程序方方面：
    按被告以外之人於審判外之言詞或書面陳述，除法律有規定
    者外，不得作為證據，刑事訴訟法第一百五十九條第一項固
    有明文。惟被告以外之人於審判外之陳述，雖不符刑事訴訟
    法第一百五十九條之一至第一百五十九條之四之規定（即得
    為證據之情形），而經當事人於審判程序同意作為證據，法
    院審酌該言詞陳述或書面陳述作成時之情況，認為適當者，
    亦得為證據。當事人、代理人或辯護人於法院調查證據時，
    知有第一百五十九條第一項不得為證據之情形，而未於言詞
    辯論終結前聲明異議，視為有前項之同意；刑事訴訟法第一
    百五十九條之五定有明文。本件認定事實所引用證人之言詞
    及書面陳述證據，已經原審提示被告表示無意見，迄於言詞
    辯論終結前亦未聲明異議，揆諸前揭規定，可認為已同意作
    為證據；而本院審酌該證人等之陳述及證據資料作成當時之
    過程、內容、功能等之情況，認為適當，亦查無其他違法取
    證或其他瑕疵等不實之情事，具備合法可信之適當性保障，
    與本案待證事實間並具有相當之關聯性，以之為本案證據尚
    無不當，復無顯有不可信之情況，自得採為證據。
乙、實體方面：
一、被告莊蔡錦鳳未為到庭，惟於原審矢口否認有幫助詐欺取財
    犯行，辯稱：伊中信商銀及高雄三信帳戶存摺、提款卡，係
    放置於家中客廳之酒櫥櫃上面，可能遭竊等語。
二、經查：
(一)被告之夫莊吉村申設之高雄三信帳戶存摺、提款卡為被告所
    管領，為被告所自承，且經莊吉村於檢察事務官詢問時陳述
    在卷（見雄檢九十九年度偵字第一○○九六卷第四三至四六
    頁）。又詐欺集團成員有於上開時間，佯以楊瑞綢友人「美
    麗」之名義撥打電話向楊瑞綢借款，致楊瑞綢陷於錯誤，遂
    於同日下午一時許匯款二十萬元至莊蔡錦鳳上開中信商銀帳
    戶內；另佯以廖詩馨網路購物時，錯誤設定付款方式為分期
    付款，需至提款機變更設定為由，致廖詩馨陷於錯誤，乃依
    指示，於同日晚上八時五十四分許，以提款卡跨行轉帳方式
    ，匯款二萬九千九百八十九元二次至莊吉村上開高雄三信帳
    戶等情，業據證人楊瑞綢、廖詩馨於警詢證述綦詳（見南市
    警一刑偵字第○九八四一三○七○五○號卷第六至七頁、雄
    檢九十九年度偵字第一○○九六號卷第七至八頁），並有被
    害人楊瑞綢提出之合作金庫商業銀行匯款申請書代收傳票、
    中信商銀九十八年九月二十八日中信銀字第○九八二二二七
    一二一一五九五號函暨被告帳戶開戶申請書及帳戶歷史交易
    查詢（見同上南市警卷第九、十四至二十二頁）、被害人廖
    詩馨提出之郵政自動櫃員機交易明細表、高雄三信九十八年
    十月十四日高三信社秘文字第三四四四號函暨莊吉村開戶資
    料及交易明細附卷可稽（見同上雄檢偵卷第二十三、十一至
    十六頁）、被害人廖詩馨於本院提出之中國信託銀行存摺、
    郵政存摺等影本各二份（見本院卷第二十二至二十五頁），
    足見被告上開中信商銀及莊吉村高雄三信帳戶確實被詐欺集
    團充作向被害人等施用詐術後取得款項之用無誤。
(二)按金融機構帳戶之存摺、金融卡係存戶持有該帳戶內款項之
    證明，金融卡更有自提款機即時提取該帳戶內之款項、轉帳
    ，甚至變更密碼、臨時借支現金等功能，由重要性、方便性
    而言，若非隨身攜帶，亦必妥為保存，不使之輕易外流，若
    不慎遺失或被盜，金融機構均有提供即時掛失、止付等服務
    ，以避免存款戶之款項被盜領或帳戶遭不法利用，為維護自
    身權益，殊無不儘速辦理掛失止付之理，且辦理該等手續，
    實屬輕而易舉，並無何特別困難或不便之處，從而拾獲或盜
    得他人帳戶資料之人，因未經失主同意使用該帳戶，恐其不
    法取得之帳戶隨時有被失主掛失止付之可能，致因已掛失止
    付而無法使用該帳戶或轉入該帳戶之款項因而無法提領，豈
    不是白忙一場，因此若未經原帳戶所有人同意使用，自不敢
    冒此風險，貿然使用他人帳戶做為轉帳帳戶，可見本件詐欺
    集團所使用之上開二帳戶，應係由被告交付金融卡及密碼，
    並同意使用，且承諾不立即申請掛失止付，本件詐欺集團成
    員始敢肆無忌憚持之做為詐欺之轉帳帳戶，情極明灼。
(三)被告自承中信商銀之行員曾以電話通知有人拿報案三聯單要
    來領取伊帳戶內之款項，伊表示帳戶內之款項不是伊的，可
    以該他領走（見一審卷第十四頁），且為上開表示前，伊並
    未先向家人求證，而事後亦無探究帳戶存摺及提款卡是否仍
    在原處，係直到警察通知伊帳戶被盜用，才去找帳戶存摺等
    語（見一審卷第四十七至四十九頁），依卷附中信商銀九十
    九年十月二十九日中信銀字第○九九二二二七一二一一一九
    ○號函覆稱，該行行員係於九十八年十月一日下午一時四十
    四分聯絡被告（見一審卷第三十六頁），而被告係經鄰居轉
    知警察要伊去警局領單子，再依單子上面時間製作筆錄，自
    受通知至製作筆錄，不到一星期（見一審卷第四十六頁），
    被告於九十八年十月二十六日製作警詢筆錄，亦有警詢筆錄
    在卷可參。從而被告自九十八年十月一日起至同年月二十六
    日止，近一個月之時間，均未探究上開帳戶資料是否仍存在
    ，而該帳戶資料存放地點係在被告家中客廳酒櫥櫃上，被告
    於家中走動，應可一望即知，並無需再有開鎖、翻找之動作
    ，被告欲反於常情不為之。足證被告於受中信銀行員通知時
    ，係確知其帳戶由他人使用中，故無任何求證動作，即同意
    他人領走帳戶內之款項，事後亦無確認其帳戶資料是否仍在
    伊管理下之行為，益可推認被告確將上開帳戶提供他人使用
    之情。
(四)各個銀行帳戶之金融卡有其特定之密碼，除非設定之人告知
    ，否則他人不易得知。依卷附被告管領之莊吉村高雄三信帳
    戶之交易明細，有以金融卡提領現金之記錄，足見確有他人
    知悉被告所設定之密碼，且被告供稱：該高雄三信帳戶提款
    卡，係以伊農曆生日為密碼，只有伊配偶莊吉村知道，其他
    人並不知道伊農曆生日云云（見一審卷第四十五頁），即可
    認定係被告本人將密碼告知取得提款卡使用之人，否則取得
    該提款卡之人實無法得知正確密碼，並進而據以提領款項。
    被告雖辯稱：在伊配偶交付高雄三信帳戶存摺、提款卡時，
    其將密碼寫在紙上，放在一起等語。惟被告對自己農曆生日
    應無遺忘之顧慮，且其配偶只交付高雄三信帳戶存摺及提款
    卡，而無其他帳戶資料，衡情應無為遺忘密碼而將之記載在
    紙條上之需要，竟辯稱：將密碼記載在紙上，實屬違背社會
    常情，無法採信，而為有利於被告之認定。
(五)被告關於上開二帳戶存摺、提款卡何時遭竊乙節，僅辯稱：
    係放置在其家中客廳酒櫥櫃上內而遺失等語。然究於何時遺
    失，先主張在九十八年五月十七日嫁女兒時，因賓客眾多並
    在家中進進出出，可能是當時遺失等語（見一審卷第十四頁
    ），惟被告所有之中信商銀帳戶係在九十八年六月二十九日
    始開戶，自不可能於九十八年五月十七日即遺失，經原審於
    準備程序與其確認後，被告已捨棄此一抗辯（見一審卷第二
    十九頁），除此之外，別無其家中曾經遭竊或有帳戶存摺、
    提款卡以外之物品遺失之資料，可供調查，仍無法證明該二
    帳戶係非自願性地脫離其持有，是被告所舉此部分證據，亦
    不足為有利被告之認定。
(六)被告於刑事訴訟程序中固無自證己罪之義務，其提出遺失存
    摺、提款卡及密碼，並無幫助詐欺犯意之辯解，屬構成要件
    該當性之抗辯，亦不負終局之「說服責任」，但該事由有利
    於被告，且被告對於該積極主張之利己事實，較他人更易知
    悉自何處可取得相關證據，即應由被告負「提出證據責任」
    ，倘被告所提出證據之證明力達「有合理懷疑」程度，舉證
    責任即轉換為應由檢察官就抗辯事由不存在負舉證責任，並
    證明至「無合理懷疑」程度；若被告對利己事由之抗辯未能
    舉證，或所舉事證未達「有合理懷疑」程度，即不能成為有
    效之抗辯，檢察官無證明該抗辯事實不存在之責任，法院就
    該爭點即難逕為有利於被告之認定。本件檢察官就被告之帳
    戶被詐欺集團作為向被害人等施詐行騙後匯款取財之工具，
    已有相當之舉證；被告就其存摺、提款卡及密碼何以流入詐
    騙集團之手，雖提出遺失之辯解，否認其間有何幫助犯罪之
    情，然就其遺失上開物件所述經過情形，有如前述違常之瑕
    疵可指，而就其違常之瑕疵，又無何舉證足供澄清其瑕疵，
    以擔保其辯解之真實性，未達「有合理懷疑」程度，不能成
    為有效之抗辯，本院就該爭點自不能採信被告之辯解而為有
    利於被告之認定。
(七)綜上所述，本件事證明確，被告辯稱：遺失該二帳戶存摺、
    提款卡及他人如何得知密碼各節，均與卷內事證或常情不符
    ，無非狡飾卸責之詞，不足採信。從而，某詐欺集團成員可
    取得被告上開帳戶使用之原因，既然不是被告遺失該帳戶所
    致，即可認定係被告將自己之上開帳戶提供予他人使用。
三、按刑法上之故意，分為直接故意（確定故意）與間接故意（
    不確定故意），「行為人對於構成犯罪之事實，明知並有意
    使其發生者」為直接故意；「行為人對於構成犯罪之事實，
    預見其發生而其發生並不違背其本意者」為間接故意；而間
    接故意與有認識的過失之區別，在於二者對構成犯罪之事實
    雖均預見其能發生，但前者對其發生並不違背其本意，後者
    則確信其不發生。且幫助犯之成立，以行為人主觀上認識被
    幫助者正欲從事犯罪或係正在從事犯罪，且該犯罪有既遂之
    可能，而其行為足以幫助他人實現構成要件者，即具有幫助
    故意，並不以行為人確知被幫助者係犯何罪名為必要。查銀
    行、郵局等金融機構之存摺、提款卡，乃個人與行庫往來之
    憑據，除非本人或與本人具密切之關係者，難認有何理由可
    自由流通使用該金融卡及密碼，故一般人對於自己金融機構
    帳戶所使用之存摺、印章、提款卡，均慎重保管之，惟恐稍
    有疏失造成自己金錢難以彌補之損失，尤其對金融密碼更多
    方保密，以免被他人得悉後，將有被冒領或其他非法使用之
    虞，縱有特殊情況偶有將金融卡及密碼交付他人之需，亦必
    深入瞭解其用途後再行提供以使用，恆係吾人日常生活經驗
    與事理。且金融帳戶為個人理財之工具，申請開設金融帳戶
    並無任何特殊之限制，一般民眾皆可以存入最低開戶金額之
    方式申請開戶，一個人可以在不同之金融機構申請多數之存
    款帳戶使用，並無何困難，此乃眾所週知之事實。依一般人
    之社會生活經驗，若見有非親非故之人不以自己名義申請開
    戶，反而以出價蒐購或借用之方式向他人蒐集金融機構帳戶
    供己使用，衡情當能預見蒐集金融帳戶者，係將所蒐集之帳
    戶用於從事財產犯罪之非法用途，否則以目前金融機構辦理
    開戶作業之簡便，使用人大可以自己或親友之名出入銀行，
    應無隱匿自己名義帳戶而購買或借用他人金融帳戶使用之必
    要。又觀諸現今社會上，犯罪集團詐欺取財及恐嚇取財之犯
    罪類型層出不窮，該等犯罪，多數均係利用人頭帳戶作為出
    入帳戶，並經媒體廣為披載，被告係成年且智力成熟之人，
    對此應知之甚詳，且其於提供帳戶之初，縱然並不確知日後
    被詐欺取財之對象係何人，亦無法確知如何詐欺取財之具體
    內容，但由被告就使用人之來歷、身分背景及可能之金錢來
    源均不予深究，即率然允諾將個人與金融機構往來之存摺、
    提款卡等憑證及辨認密碼，提供予他人任其使用，由是可知
    被告已預見收受該帳戶之人日後將以該帳戶用來作為詐欺取
    財等犯罪之用，並在不違背本意之心態下提供予他人，足證
    被告確有容任並允許收受帳戶者，利用該帳號、提款卡為犯
    罪之行為，本件雖查無積極證據證明被告與該蒐集其帳戶之
    人有何共同實施詐欺犯行之手段施用或犯意聯絡，惟被告對
    於金融帳戶交付他人使用，可能遭持以從事詐欺取財犯罪之
    用，有所預見，且果真被利用作為詐欺取財之轉帳帳戶，又
    不違背被告之本意，足認被告有以提供帳戶予他人，幫助他
    人犯詐欺取財罪之不確定故意，灼然明甚。
四、再按幫助犯之成立，主觀上行為人須有幫助故意，客觀上須
    有幫助行為，意即需對於犯罪與正犯有共同之認識，而以幫
    助之意思，對於正犯資以助力，而未參與實施犯罪之行為者
    而言。被告提供上開銀行帳戶之存摺、提款卡併同密碼予他
    人使用，使詐欺集團向被害人等施詐行騙後，得以使用被告
    上開帳戶為匯款取財之工具，顯係參與詐欺取財構成要件以
    外之行為，而對該詐欺集團遂行詐欺取財犯行資以助力。核
    其所為，係犯刑法第三十條第一項、第三百三十九條第一項
    、第三項之幫助詐欺取財未遂罪及幫助詐欺取財罪。又本件
    無證據證明被告係於不同之時間，先後提供上開二帳戶予他
    人，且上開二名被害人被害時間均為九十八年九月十四日，
    時間緊接，自應為有利被告之認定，而認為被告係同時提供
    上開二帳戶予他人，應僅有一幫助行為，其幫助詐欺集團分
    別詐騙被害人楊瑞綢、廖詩馨，侵害數財產法益及數罪名，
    為想像競合犯，應依刑法第五十五條規定，從一重幫助詐欺
    取財罪處斷。被告所幫助之正犯即該詐欺集團成員，利用被
    告所提供之帳戶詐騙被害人等財物，被告與上開犯罪集團成
    員姓名年籍不詳之成年男子聯絡交付存摺、提款卡及提款密
    碼等物事宜，該男子與上開犯罪集團各成員間就上開詐欺取
    財犯行，應有犯意聯絡及行為分擔，為共同正犯。被告之行
    為，僅止於幫助而已，依刑法第三十條第二項規定，按正犯
    之刑減輕之。檢察官雖僅就被告幫助詐欺被害人楊瑞綢部分
    提起公訴，惟除此之外，被告尚有幫助詐欺被害人廖詩馨之
    犯行，已如前述，而此等犯行與檢察官聲請簡易判決處刑部
    分有想像競合犯裁判上一罪之關係，已如前述，應為起訴效
    力所及，且經檢察官移送併辦（九十九年度偵字第八三一四
    號），自應一併予以審理，併此敘明。
五、原審予被告論罪科刑，固非無見。惟被害人廖詩馨係遭詐欺
    匯款二筆各為二萬九千九百八十九元，共五萬九千九百七十
    八元，原判決僅認定廖詩馨遭詐欺一筆二萬九千九百八十九
    元，尚有疏誤。公訴人上訴指摘及此，為有理由，自屬無法
    維持，應由本院撤銷改判。爰審酌被告提供存摺、提款卡及
    提款密碼幫助他人詐欺取財，助長他人犯罪，並增加政府查
    緝困難，危害社會治安甚鉅，造成被害人之財產損失，及犯
    後之態度等一切情狀，量處有期徒刑伍月，並諭知如易科罰
    金，以新臺幣壹仟元折算壹日。
六、被告經合法傳喚，無正當理由不到庭，不待其陳述逕行判決
    。
據上論斷，應依刑事訴訟法第三百六十九條第一項前段、第三百
六十四條、第二百九十九條第一項前段、第三百七十一條，刑法
第二十八條、第三百三十九條第一項、第三項、第三十條第一項
、第二款、第四十一條第一項前段、第五十五條，刑法施行法第
一條之一，判決如主文。
本案經檢察官張太龍到庭執行職務。
中    華    民    國    100   年    2     月    1     日
                  刑事第一庭審判長法官  茆  臺  雲
                                  法官  王  明  宏
                                  法官  蔡  長  林
以上正本證明與原本無異。
不得上訴。
                                書記官  李  培  薇
中    華    民    國    100   年    2     月    1     日
附錄本案論罪科刑法條全文：
中華民國刑法第三百三十九條第一項（普通詐欺罪）：
  意圖為自己或第三人不法之所有，以詐術使人將本人或第三人
之物交付者，處五年以下有期徒刑、拘役或科或併科一千元以下
罰金。